臺灣高等法院高雄分院刑事判決　　　　 96年度上易字第480號
上　訴　人　臺灣高雄地方法院檢察署檢察官
上　訴　人
即　被　告　乙○○
上　訴　人
即　被　告　丙○○
上二人共同
選任辯護人　莊博文律師
上列上訴人因被告偽造文書案件，不服臺灣高雄地方法院95年度
易字第1329號中華民國96年3 月29日第一審判決（起訴案號：臺
灣高雄地方法院檢察署94年度偵字第9735號），提起上訴，本院
判決如下：
    主  文
原判決撤銷。
乙○○、丙○○共同犯使公務員登載不實罪，各處有期徒刑肆月
，如易科罰金，均以銀元參佰元即新臺幣玖佰元折算壹日；均減
為有期徒刑貳月，如易科罰金，均以銀元參佰元即新臺幣玖佰元
折算壹日。
    事  實
一、乙○○於民國92年2 月24日21時20分許，無駕駛執照而騎乘
    車牌號碼XLM- 813重型機車（為丙○○之兄賴明正所有），
    搭載賴明正沿高雄市○○路由東往西方向行經大昌路與鼎山
    街口時，因乙○○有未依規定採兩段式左轉之過失，竟斜騎
    逆向至鼎山街358 之2 號前，撞及由甲○○所騎乘沿鼎山街
    北向外側車道順向行駛之車牌號碼FZS-012 重型機車，致甲○○因此受有頭挫傷併顱內出血及腦水腫、顏面及四肢多處
    擦傷、上門牙斷裂、兩側眼球外旋神經麻痺、左眼外展神經
    麻痺合併左眼內斜視及複視、左眼視力僅餘0.1 等傷害。乙○○過失肇事後，因甲○○已向高雄巿三民區調解委員會申
    請調解，請求乙○○應對其所受傷害負民事損害賠償責任，
    並於92年6 月5 日進行調解而不成立。乙○○為圖脫免自己
    之民事賠償責任，避免財產日後可能遭甲○○聲請強制執行
    ，乃與知情並有犯意聯絡之丙○○串通，明知渠等間並無債
    權債務關係存在，竟訂立虛偽之抵押權設定契約書，將乙○○所有坐落高雄縣仁武鄉○○段467 號土地暨其上門牌高雄
    縣仁武鄉○○○街46巷6 號房屋，設定最高限額新臺幣（下
    同）1,000,000 元之抵押權予丙○○，憑之向高雄縣仁武地
    政事務所申請辦理抵押權設定登記，使該地政事務員之公務
    員於92年6 月11日將不實之抵押權設定事項登載於職務上所
    掌之土地登記簿，足以生損害於地政機關登記之正確性及甲○○之損害賠償債權。嗣乙○○因上述交通事故，刑事所犯
    過失傷害罪，經臺灣高雄地方法院判處有期徒刑4 月確定；
    民事所應負之賠償責任，並經同法院判命應（與賴明正連帶
    ）給付甲○○2,558,492 元及自93年11月2 日起至清償日止
    之法定利息確定。惟甲○○於民事判決尚未確定前，經向同
    法院民事執行處聲請欲對乙○○之財產實施假扣押時，始發
    現乙○○之土地及房屋已遭丙○○設定抵押權。
二、案經甲○○訴請臺灣高雄地方法院檢察署檢察官偵查起訴。
    理  由
一、按被告以外之人於審判外之陳述，雖不符前4 條之規定（即
    傳聞法則例外得為證據之情形），而經當事人於審判程序同
    意作為證據，法院審酌該言詞陳述或書面陳述作成時之情況
    ，認為適當者，亦得為證據；當事人、代理人或辯護人於法
    院調查證據時，知有第159 條第1 項不得為證據之情形，而
    未於言詞辯論終結前聲明異議者，視為有前項之同意；刑事
    訴訟法第159 條之5 定有明文。本件所引用為論罪科刑之書
    面事證，檢察官、被告乙○○、丙○○及辯護人均知為書面
    資料，且均同意或無異議作為證據，本院審酌其作成之情況
    ，未見有何不適當之情形，均得作為證據，合先敘明。
二、訊據上訴人即被告乙○○、丙○○（下稱被告乙○○、丙○○）均否認有使公務員登載不實之犯行，辯稱：確有債權債
    務關係，抵押權之設定係屬真正，並非虛偽云云。經查：
  (一)被告乙○○於92年2 月24日因過失肇事而致甲○○受傷，所
    涉刑事過失傷害部分，業經臺灣高雄地方法院判處有期徒刑
    4 月確定；所應負之民事賠償責任，並經同法院判命應與賴
    明正連帶給付甲○○2,558,492 元及自93年11月2 日起至清
    償日止之法定利息確定，有臺灣高雄地方法院檢察署檢察官
    92 年 度偵字第16098 號聲請簡易判決處刑書、臺灣高雄地
    方法院92年度交簡字第2310號、92年度交簡上字第189 號、
    93年度訴字第2638號判決及相關卷證可憑。上述交通事故發
    生後，甲○○已於92年6 月5 日與被告乙○○在高雄巿三民
    區調解委員會，就被告乙○○對甲○○傷害所負之民事損害
    賠償責任進行調解而不成立，復有調解不成立證明書附卷可
    稽（乙○○過失傷害刑案偵查卷第6 頁）。被告乙○○則係
    92年6 月11日就其所有坐落高雄縣仁武鄉○○段467 號土地
    暨其上門牌高雄縣仁武鄉○○○街46巷6 號房屋，設定最高
    限額1,000,000 元之抵押權予被告丙○○，並向高雄縣仁武
    地政事務所完成抵押權設定登記，亦有登記簿謄本在卷可按
    。而甲○○偵查中即已指稱：提供車牌號碼XLM- 813重型機
    車予被告乙○○無照駕駛之人，即為被告丙○○之兄賴明正
    ；且被告乙○○於偵查中亦供承：被告丙○○知道車禍之事
    （偵查卷第17、32頁），則被告乙○○、丙○○在甲○○請
    求損害賠償後，立即進行本件之抵押權設定，在時間上未免
    過於巧合，令人啟疑。
  (二)被告乙○○、丙○○就本件抵押權設定之原因，雖均辯稱：
    乙○○因經營成衣生意，於90年11、12月間欲向丙○○借款
    1,000,000 元擴大業務，並允諾91年12月31日償還本金及利
    潤，丙○○將此事告知其父賴義順，經賴義順同意後，決定
    投資1,000,000 元，丙○○於91年4 月18日交付200,000 元
    、91年5 月30日交付800,000 元，因乙○○於91年6 月2 日
    拿500,000 元給羅文整至大陸批購成衣，嗣後未見羅文整回
    台，乙○○向丙○○說明被騙經過，乙○○復因心情惡劣，
    便將另外之500,000 元喝酒花掉，因乙○○確實有積欠丙○○1,000,000 元，始提供土地及建物設定抵押權予丙○○云
    云。惟查：
    (1)被告乙○○是否於該期間有經營成衣業務而需大額資金擴
      充，始終未見其提出具體可信之營業資料以供查核，已難
      遽予採信。且被告乙○○所稱遭同業羅文整詐騙乙事，所
      提出以「羅文整」名義出具之500,000 元收據，乃係以十
      行紙書寫，內容甚為粗糙簡略，被告乙○○、丙○○自警
      詢起至本院止，均係相同之辯護人參與各項程序，如屬實
      情且係重大事項，何以遲至原審於96年3 月1 日辯論當天
      始提出該書面，且未提原本而僅提出影本，自非可信。參
      以被告乙○○迄今未曾對此事件而向羅文整有所主張，除
      該收據以外，亦無存證信函或民、刑訴訟資料可憑，被告
      乙○○究竟有無該項權利顯有疑問，故辯護人雖聲請本院
      函查羅文整之入出境資料、有無欠稅紀錄及住居所遷移資
      料，本院認被告乙○○對於本人是否經營成衣業務，既屬
      無法提出資料加以說明，且未曾對羅文整主張權利，則對
      於羅文整相關部分，自無繼續查證之必要。
    (2)又被告丙○○乃係任職於楠梓電子股份有限公司，其於90
      年及91年之綜合所得僅265,177 元、293,626 元，且無鉅
      額存款，有被告丙○○自行提出之綜合所得稅各類所得資
      料清單及中國商業銀行存款明細資料可憑（本院卷第83至
      86頁），顯然被告丙○○本人並無足夠能力而可貸與被告
      乙○○1,000,000 元。至於其父賴義順雖稱被告丙○○借
      予被告乙○○之資金係由其提供，惟賴義順提出之高雄建
      工郵局及高雄巿第三信用合作社之往來明細資料，其內所
      載各筆存款、提款之日期及數額（本院卷第87至89頁），
      與交款予被告乙○○之日期及金額，核對結果並非合。
      姑不論被告丙○○、賴義順對於資金用途究竟係屬借款或
      為投資，兩人各自說法已非一致，且除與所稱借款交付日
      期、數額相同記載內容之本票以外（警卷第8 頁），並未
      見被告乙○○提出其本人確已收到由被告丙○○於各該日
      期交付之200,000 元及800,000 元之相當存款及日後提領
      使用之明細資料，則此鉅額資金之流出、流入既無資料可
      供比對核實，即無可信。參以被告丙○○及其父賴義順對
      於被告乙○○迄未還款，無論係向被告乙○○本人或其所
      稱之羅文整，並無任何實質上催討或主張權利之行為，自
      不能單僅渠等所言及所提資料，即認為被告乙○○係有取
      得1,000,000 元。
  (三)綜上各項，被告乙○○、丙○○間應無渠等所稱1,000,000
    元之債權債務存在，所為之抵押權設定應係配合被告乙○○
    脫免民事賠償責任所為虛偽不實之設定甚明，罪證明確，被
    告乙○○、丙○○之犯行均堪認定。
三、核被告乙○○、丙○○訂立虛偽之抵押權設定款契約，意圖
    增加不動產所有權之負擔，於甲○○尚未對被告乙○○取得
    執行名義前，申請設定登記，使地政事務所公務員將該不實
    事項，登載於職務上所掌之土地登記簿謄本，足以生損害於
    地政機關登記正確性及甲○○損害賠償債權之行為，係犯刑
    法第214 條使公務員登載不實罪。被告乙○○、丙○○就不
    實之抵押權設定，有犯意聯絡及行為分擔，均為共同正犯。
    按行為後法律有變更者，適用行為時之法律。但行為後之法
    律有利於行為人者，適用最有利於行為人之法律，刑法第2
    條第1 項定有明文。查被告乙○○、丙○○行為後，刑法已
    於94年2 月2 日修正公布，並於95年7 月1 日施行，而刑法
    第214 條使公務員登載不實罪之刑度為3 年以下有期徒刑、
    拘役或500 元以下罰金，刑法就罰金刑之規定，依修正前刑
    法第33條第5 款規定：罰金刑應處銀元1 元以上；並應依修
    正前罰金罰鍰提高標準條例第1 條規定，就其原定數額得提
    高為2 倍至10倍，但法律已依一定比率規定罰金或罰鍰之數
    額或倍數者，依其規定。惟依修正後之刑法第33條第5 款規
    定：「罰金：新臺幣1,000 元以上，以百元計算之」，再依
    95年6 月14日增訂公布之刑法施行法第1 條之1 第2 項規定
    ：「94年1 月7 日刑法修正時，刑法分則編未修正之條文定
    有罰金者，自94年1 月7 日刑法修正施行後，就其所定數額
    提高為30倍，但72年6 月26日至94年1 月7 日新增或修正之
    條文，就其所定數額提高為3 倍」，比較修正前、後之罰金
    刑輕重，該罰金刑之最低刑度於修法後已有加重，故應以95
    年7 月1 日修正公布施行前之規定較為有利，依刑法第2 條
    第1 項前段規定，應適用行為時之法律，亦即適用修正前之
    刑法第214 條規定科刑。
四、原審據以論處罪刑，固非無見；惟被告乙○○、丙○○所犯
    使公務員登載不實罪之時間，係在中華民國96年4 月24日以
    前，且非屬中華民國96年罪犯減刑條例第3 條所列不予減刑
    之罪，應合於減刑條件，原審未及加以比較適用，尚有未洽
    。檢察官上訴意旨以原判決量刑過輕，雖無理由（詳如後述
    ）；被告乙○○、丙○○上訴意旨仍否認犯罪，雖無可取，
    然原判決既有上述可議之處，即屬無可維持，自應由本院予
    以撤銷改判。爰審酌被告乙○○為脫免民事賠償責任，竟串
    通知情之被告丙○○，將被告乙○○所有之土地及建物，由
    被告丙○○虛偽設定抵押權，除影響地政機關對於土地登記
    管理之正確性外，並致甲○○之損害賠償債權，無法藉由強
    制執行而受滿足之分配，犯後仍係否認，態度欠佳，茲念被
    告乙○○上訴後已經開始賠償給付、被告丙○○則已塗銷抵
    押權登記，有匯款單及登記簿謄本可佐（本院卷第81、82、
    91、92、101 頁），對甲○○所生損害稍有彌補，態度已有
    改善等一切情況，本院認仍應如原審均對被告乙○○、丙○○量處有期徒刑4 月較為洽當，且因均合於減刑條件，已如
    上述，應同時諭知其宣告刑及減得之刑，暨易科罰金之折算
    標準（因被告乙○○、丙○○犯罪時之刑法第41條第1 項前
    段規定：「犯最重本刑為5 年以下有期徒刑以下之刑之罪，
    而受6 個月以下有期徒刑或拘役之宣告，因身體、教育、職
    業、家庭之關係或其他正當事由，執行顯有困難者，得以1
    元以上3 元以下折算1 日，易科罰金。」而受刑人行為時之
    易科罰金折算標準，依修正前罰金罰鍰提高標準條例第2 條
    前段規定（現已刪除），就其原定數額提高為100 倍折算1
    日，則本件行為時之易科罰金折算標準，應以銀元300 元折
    算1 日，經折算為新臺幣後，應以新臺幣900 元折算為1 日
    。惟95年7 月1 日施行之修正後刑法第41條第1 項前段則規
    定：「犯最重本刑為5 年以下有期徒刑以下之刑之罪，而受
    6 個月以下有期徒刑或拘役之宣告者，得以新臺幣1,000 元
    、2,000 元或3,000 元折算1 日，易科罰金。」經比較修正
    前、後之易科罰金折算標準，以95年7 月1 日修正公布施行
    前之規定，較為有利，故應依刑法第2 條第1 項前段，適用
    修正前刑法第41條第1 項前段規定，定其易科罰金之折算標
    準，應併敘明）。
據上論斷，應依刑事訴訟法第369 條第1 項前段、第364 條、第
299 條第1 項前段，刑法第2 條第1 項前段、第28條，修正前刑
法第214 條、第41條第1 項前段，罰金罰鍰提高標準條例第1 條
前段，修正前罰金罰鍰提高標準條例第2 條，修正前現行法規所
定貨幣單位折算新臺幣條例第2 條規定，中華民國96年罪犯減刑
條例第2 條第1 項第3 款、第7 條第1 項、第2 項、第9 條，判
決如主文。
本案經檢察官蔡國禎到庭執行職務。
中　　華　　民　　國　　96　　年　　9 　　月　　3 　　日
                  刑事第五庭    審判長法  官  曾永宗
                                      法  官  任森銓
                                      法  官  王伯文
以上正本證明與原本無異。
本判決不得上訴。
中　　華　　民　　國　　96　　年　　9 　　月　　3 　　日
　　　　　　　　　　　　　　　　　　　書記官  黎  珍
附錄本件判決論罪科刑法條：
刑法第214 條：
明知為不實之事項，而使公務員登載於職務上所掌之公文書，足
以生損害於公眾或他人者，處3 年以下有期徒刑、拘役或500 元
以下罰金。
